【裁判字號】    98,事聲,148
【裁判日期】    981224
【裁判案由】    聲明異議
【裁判全文】
臺灣板橋地方法院民事裁定             98年度事聲字第148號
異  議  人  甲○○
異  議  人  丙○○
異  議  人  戊○○○
異  議  人  乙○○
共      同
送達代收人  黃碧芬律師
相  對  人  生元製藥股份有限公司
法定代理人  丁○○
上列當事人間聲請發還擔保金事件，異議人就本院98年度司聲字
第620 號發還擔保金事件於民國98年10月30日所為駁回其聲請之
裁定，提出異議，本院裁定如下：
    主  文
原裁定廢棄。
本院八十五年度存字第二三六０號擔保提存事件一案所提存之擔
保物彰化商業銀行晴光分行可轉讓定期存單，面額新臺幣壹佰萬
元券壹張（號碼：ＤＡ０七九一六）、面額新臺幣壹拾萬元券參
張（號碼：ＣＣ二三六三七、ＣＣ二三六三八、ＣＣ二三六三九
），准予發還異議人及供擔保人邱創城（已亡）、邱月裡（已亡
）之全體繼承人。
程序費用由相對人負擔。
    理  由
一、按民事訴訟法第240 條之4 第1 項至第3 項分別規定：「當
    事人對於司法事務官處理事件所為之終局處分，得於處分送
    達後10日之不變期間內，以書狀向司法事務官提出異議」、
    「司法事務官認前項異議有理由時，應另為適當之處分；認
    異議為無理由者，應送請法院裁定之」、「法院認第1 項之
    異議為有理由時，應為適當之裁定；認異議為無理由者，應
    以裁定駁回之」。本件異議人就本院司法事務官所為駁回其
    聲請發還擔保金之裁定，聲明不服而提出異議，司法事務官
    認其異議無理由而送請本院裁定，經核與上開條文規定及意
    旨相符，先予敘明。
二、本件異議人於原裁定聲請意旨略以：緣甲○○、丙○○、乙○○、戊○○○與邱創城（於民國86年9月1日死亡，繼承人
    為邱月裡、丙○○、甲○○、乙○○、戊○○○、邱瓊英、
    邱雲麗、邱鴻琳、邱淑釧、邱谷峰、邱彥堯、邱玲華、邱郁
    嵐、邱柏鈞）及邱月裡（於90年11月23日死亡，繼承人為丙○○、甲○○、乙○○、戊○○○、邱瓊英、邱雲麗、邱鴻
    琳、邱淑釧）等人與相對人間假處分事件，異議人與邱創城
    、邱月裡前依本院85年度裁全字第2473號民事裁定，為擔保
    假處分之執行，，以本院85年度存字2360號提存事件提存面
    額新臺幣（下同）130 萬元之彰化商業銀行晴光分行可轉讓
    定期存單為擔保金後，而為聲請本院以85年度執全字第1735
    號假處分執行程序，就上開本院85年度裁全字第2473號裁定
    附表所列不動產予以假處分在案。嗣上開本院85年度裁全字
    第2473號裁定業經相對人聲請撤銷確定在案（見臺灣高等法
    院以91年度抗字第2553號裁定、最高法院以92年度台抗字第
    35號裁定書）。異議人丙○○、甲○○、乙○○、戊○○○
    於97年11月11日發函催告相對人暨其法定代理人於文到後21
    日內對異議人及邱創城、邱月裡之全體繼承人行使權利而迄
    未行使。又邱創城、邱月裡之各繼承人，對於邱創城、邱月
    裡之遺產為公同共有關係，異議人亦於97年11月11日發函予
    其他繼承人，請渠等共同辦理取回擔保物事宜，其中邱瓊英
    行方不明，經台灣台北地方法院以97年審聲字第1014號裁定
    准予異議人對邱瓊英為公示送達在案，各該繼承人於合法送
    達後均未表示意見，為此提出本院85年度存字第2360號提存
    書、85年度裁全字第2473號民事裁定、90年度全聲字第 360
    號民事裁定、臺灣高等法院91年度抗字第2553號民事裁定、
    最高法院92年度台抗字第35號民事裁定、台灣台北地方法院
    97年審聲字第1014號民事裁定等影本、報紙影本、被繼承人
    邱創城及邱月裡之繼承系統表、律師函暨其回執等各1 件，
    聲請發還擔保金予黃議人及邱創城、邱月裡之全體繼承人等
    語。
三、原裁定意旨略以：本院85年度存字2360號提存書中之提存物
    彰化商業銀行晴光分行可轉讓定期存單四紙（DA07916 面額
    100 萬元，號碼CC23637 、CC23638 、CC23639 面額各為10
    萬元，合計為130 萬元，提存人為邱創城、邱月裡、乙○○
    、戊○○○、丙○○、甲○○等6 人，依修正前提存法施行
    細則第21條（現行法第23條）之規定，系爭提存物係提交當
    地代理國庫之銀行，非變換現金後提交代理國庫之銀行，顯
    然系爭提存物即為上開可轉讓定期存單4 紙而屬不可分，則
    依民法第293 條第1 項之規定，上開提存物僅得返還予債權
    人全體即提存人邱創城等6 人，不得祇返還予其中數人，僅
    由異議人聲請返還提存物，於法已有未合。異議人雖以邱創
    城、邱月裡於提存後死亡，其餘繼承人無正當理由拒為共同
    聲請，爰聲請本院將該提存物逕還予異議人及其餘繼承人全
    體。惟上開提存物為異議人與邱創城、邱月裡所共同提存，
    異議人就渠等與邱創城、邱月裡間就該提存物之返還請求權
    有何公同共有或分別共有關係存在，並未舉證以為證明，且
    邱創城、邱月裡之部分繼承人就渠等與聲請人間是否具共有
    關係，亦有爭執，則異議人依共有關係請求將提存物逕發還
    予共有人全體亦不足採，而裁定駁回異議人之聲請。
四、本件異議意旨略以：本件全體債權人欲取回者為可轉議定存
    單，性質為共同不可分之債權，提存所只能向全體債權人交
    付可轉讓定存單，法院應核准將本院提存所85年度存字第23
    60號提存物應發還予丙○○、甲○○、乙○○、戊○○○、
    邱瓊英、邱雲麗、邱谷峰、邱彥堯、邱玲華、邱郁嵐、邱鴻
    琳、邱淑釧、邱柏鈞之裁定，屆時，並非異議人四人即可取
    回上開擔保物之定存單，而是異議人及邱瓊英、邱雲麗、邱
    谷峰、邱彥堯、邱玲華、邱郁嵐、邱鴻琳、邱淑釧、邱柏鈞
    應共同具名向提存所取回該擔保物，並非異議人四人具名即
    可取回擔保之定存單。且擔保物為異議人及上開全體繼承人
    之分配額度，為全體債權人內部分配問題，如全體債權人無
    法協議分配，則由法院裁判分割，此為提存所給付全體債權
    人定存單之後，所需處理之事，非需先處理後始能向提存所
    領取，況分割時尚需依民法第822 條規定先扣未取回本件提
    存物所衍生之管理費用，始作分割，均非事先可以分配而向
    本院陳報之事，又提存所亦無權返還不可分之債予個別債權
    人，異議人自得依民事訴訟法第104條第1項第3 款規定聲請
    返還擔保金予異議人及上開全體繼承人，原裁定駁回異議人
    之聲請顯有違誤，應予廢棄，准異議人之聲請等語。
五、按訴訟終結後，供擔保人證明已定20日以上之期間，催告受
    擔保利益人行使權利而未行使者，或法院依供擔保利益人之
    聲請，通知受擔保利益人於一定期間內行使權利並向法院為
    行使權利之證明而未證明者，法院應依供擔保人之聲請，以
    裁定命返還其提存物或保證書，民事訴訟法第104 條第1 項
    第3 款定有明文，依同法第106 條之規定，於其他依法令供
    訴訟上之擔保者，亦準用之。又公同共有之各公同共有人對
    於第三人，得就共有物之全部為本於所有權之請求。但回復
    共有物之請求，僅得為共有人全體之利益為之。此觀98年 1
    月23日修正公布，同年7月23日施行之民法第828條第2 項準
    用同法第821 條規定自明。上開規定，並準用於所有權以外
    財產權，亦為同法第831條所明定。
六、經查，異議人及被繼承人邱創城、邱月裡與相對人間就本院
    85年度裁全字第2473號假處分裁定，業因本案訴訟裁判確定
    ，經相對人聲請裁定撤銷碓定在案，且本院85年度執全字第
    1735號假處分執行程序，亦經撤銷執行，此有臺灣高等法院
    以91年度抗字第2553號裁定書、最高法院以92年度台抗字第
    35號裁定書在卷可稽，且經原審調閱上開卷宗核閱無誤在案
    ，是上開假處分事件訴訟業已終結，相對人若因假處分執行
    受有損害，即可確定。嗣異議人於97年11月11日委由黃碧芬
    律師以(97)函芬字第1111-4號律師函定21日以上之期間催告
    相對人對異議人及邱創城、邱月裡之全體繼承人行使權利，
    惟相對人收受後迄未行使權利，復有上開律師函及其回執、
    臺灣臺北地方法院98年5月6日北院隆文人字第0980003029號
    函、本院民事紀錄科查詢表4 紙附卷可證，則依民事訴訟法
    第104條第1項第3款、同法第106條規定，本院85年度存字第
    2360號提存物之供擔保人自得聲請裁定發還，核屬有據。
七、按「數人有同一債權，而其給付不可分者，各債權人僅得請
    求向債權人全體為給付，債務人亦僅得向債權人全體為給付
    」，民法第293條第1項定有明文。查異議人及邱創城、邱月
    裡於本院85年度存字第2360號所為提存物係如主文所示之定
    期存單，係依本院85年度裁全字第2473號假處分裁定而為提
    存供擔保，且於提存時就該等定期存單並未區分異議人及邱
    創城、邱月裡為各別所有，足見異議人及邱創城、邱月裡係
    以一體名義及一體提存物供擔保，則提存物之返還權利，自
    應本此一體不可分而具有準公同共有請求返還權利之法律關
    係。而邱創城、邱月裡既已亡故，自應由其合法之繼承人繼
    承之，則上開提存物所應返還者即為異議人及邱創城、邱月
    裡之全體繼承人至明。異議人既得請求上開提存物返還予異
    議人及邱創城、邱月裡之全體繼承人，則此權利係屬所有權
    以外之其他財產權之準公同共有返還請求權關係。揆諸上開
    民法第831條準用前揭98年7月23日施行之民法第828條第2項
    、第821 條規定，本件雖僅異議人具名聲請返還提存物，但
    異議人既聲明應裁定將上開提存物發還予異議人及邱創城、
    邱月裡之全體繼承人，於法並無不合。至於上開提存物究係
    異議人或及邱創城、邱月裡所有或共有或其他關係，則係屬
    異議人與邱創城、邱月裡之全體繼承人之內部關係，非屬本
    件返還擔保金事件所得審究事項。原裁定駁回異議人之聲請
    ，尚有未洽。異議人聲明原裁定不當，求予廢棄改判為有理
    由，自應由本院廢棄原裁定，並自為適當之裁定如主文第 2
    項所示。
五、結論：本件異議為有理由，爰依民事訴訟法第240 條之4 第
    3 項前段、第95條、第78條，裁定如主文。
中    華    民    國    98    年    12    月    24    日
                  民事第二庭    法  官  李行一
以上正本證明與原本無異
如不服本裁定應於送達後10日內向本院提出抗告狀，並應繳納抗
告費新台幣1,000 元整。
中    華    民    國    98    年    12    月    24    日
                                書記官  蔡於衡

司法院資訊處製作；財團法人民間司法改革基金會備份。
